【裁判字號】    91,重上,65
【裁判日期】    920514
【裁判案由】    租佃爭議
【裁判全文】
臺灣高等法院高雄分院民事判決  九十一年度重上字第六五號
    上  訴  人    己○○
                  辛○○
                  丁○○
                  甲○○
                  戊○○
                  庚○○
    訴訟代理人    連立堅律師
                  李淑欣律師
                  蔡晉祐律師
    上  訴  人    丙○○      .
    被上訴人      臺灣糖業股份有限公司  設台北市○○○路○段二六六之一號
    法定代理人    乙○○      .
    訴訟代理人    李明益律師
    複代理人      涂啟夫律師
右當事人間租佃爭議事件，上訴人對於中華民國九十一年三月二十八日台灣高雄地方
法院九十年度重訴字第三八四號第一審判決提起上訴，本院判決如左：
    主      文
上訴駁回。
第二審訴訟費用由上訴人負擔。
    事      實
甲、上訴人方面：
一、聲明：求為判決：
（一）原判決不利於上訴人部分廢棄。
（二）右廢棄部分，被上訴人在第一審之訴駁回。
（三）第一、二審訴訟費用由被上訴人負擔。
二、陳述：除與原判決記載相同者，茲引用之外，補稱：
（一）上訴人己○○、辛○○、丁○○、甲○○、戊○○、庚○○部分：
  １、上訴人戊○○於第三十三期市地重劃前雖於所耕作之土地蓋有建築物，惟此為
      上訴人戊○○為耕作之用而蓋建之農舍，且該農舍僅占承租耕地之一小部分，
      戊○○所承租之土地大部分則作農耕使用（按被上訴人於原審提出之相片二幀
      並未拍攝到戊○○承租之土地全貌，僅拍攝到戊○○作為農舍部分土地，其餘
      作為耕作之用之土地則未攝得）。嗣因市地重劃，戊○○承租之大部分耕地及
      一小部分房舍均遭徵收，戊○○除將遭拆除之房舍（位於第五八九地號）略加
      整修外，其餘未被徵收之土地（五九三地號）仍繼續作為農業之用。
  ２、而依一般經驗法則，為保持土地之生產力，加以作物有其生產季節，故耕地時
      有休耕之情，詎原審以高雄市政府耕地租佃委員會八十八年第三次會議調處租
      佃爭議案件議程表及同年六月二十四日所攝之相片，認上訴人戊○○之第五九
      三地號土地除種植龍眼一棵、香蕉四叢及牛舍外，其餘均為空地，而認戊○○
      有未自任耕作之情，顯然未考慮到土地有休耕之必要。事實上，由八十八年四
      月十三日高雄市政府耕地租佃委員會現場勘驗情形，戊○○承租之土地確實種
      植有香蕉及龍眼等情觀之，顯見戊○○確實有從事耕作，並無不自任耕作之情
      。之後，戊○○為加強耕作之效益，乃將五八九地號上之房舍拆除，而與原先
      即作為耕作之用之五九三地號土地全部作為耕作之用，而此不過為戊○○為「
      擴大耕作範圍」而捨棄房舍之舉，並無可議之處，且由此益證戊○○確有將承
      租之土地做為耕地之用之意。
（二）上訴人丙○○部分：我的土地都被台糖公司於開路時就收回去了，目前只剩下
      一審判決測量圖的部分，是我們夫妻在居住；我的畸零地無法蓋房子，若能繼
      續承租就租。
三、證據：除援用原審所提證據外，補提複丈成果圖為證，並聲請囑託高雄市政府地
    政處楠梓地政事務所，就上訴人庚○○現佔土地（楠梓區○○段○○段五九三地
    號）進行勘測。
乙、被上訴人方面：
一、聲明：求為判決上訴駁回。
二、陳述：引用與原判決記載相同。
三、證據：除援用原審所提證據方法。
    理      由
一、被上訴人起訴主張：被上訴人公司所有系爭坐落高雄市○○區○○段二小段如原
    判決附表所示之土地，由被上訴人公司所屬高雄糖廠於八十三年一月一日分別出
    租予上訴人等人，期間自八十三年一月一日起至八十八年十二月三十一日止，簽
    訂有耕地租賃契約書。嗣上開土地經第三十三期市地重劃後，分別尚餘如原判決
    附圖所示之土地。惟上訴人等人於租賃期間內或擅自變更用途而在前開土地上興
    建房屋以供居住，或無正當理由不自任耕作而任之荒蕪，或在系爭土地上堆置雜
    物，依耕地三七五減租條例第十六條第一、二項規定，原訂租約應屬無效，則上
    訴人等人繼續佔用原判決附圖所示之土地即為無權占有，爰依民法第七百六十七
    條之規定，請求上訴人等人將原判決附圖所示土地上之地上物除去並回復原狀後
    ，交還土地予被上訴人。又若認系爭租約未有違反耕地三七五減租條例第十六條
    第一項規定之情事而仍屬有效，則依兩造所訂立之耕地租賃契約書第七條第四款
    約定非因不可抗力繼續一年不為耕作時，出租人得終止契約及耕地三七五減租條
    例第十七條第一項第四款規定，被上訴人亦得終止系爭租約，且被上訴人業以九
    十年六月八日準備書狀之送達，為向上訴人等人終止系爭租約之意思表示，則系
    爭租約一經終止，被上訴人自得依民法第四百五十五條及七百六十七條之規定請
    求上訴人等人將如原判決附圖系爭土地上之地上物除去並回復原狀後，將土地交
    還予被上訴人等情。
三、上訴人己○○、辛○○、丁○○、甲○○、戊○○、庚○○則以：系爭土地早由
    其等之先祖耕種，三十五年台灣光復後，被上訴人公司成立，政府一紙命令將全
    部土地產權均歸於被上訴人，而上訴人己○○等人之先祖俱為純樸之農人，根本
    不敢向公司爭取應有之權益，惟為維持一家生計，上訴人之先祖乃不得不與被上
    訴人訂立租約，歷代子孫亦克紹箕裘向被上訴人訂立租約耕作迄今。目前上訴人
    己○○等人所有坐落系爭土地上之建物均為日據時期之農舍所翻修者，且於兩造
    八十三年一月一日訂立租約即已存在，並非己○○等人訂約後始加以增建。又上
    訴人己○○等人並無將耕地轉租、借與他人使用或交換耕作之情形，亦無擅自變
    更用途之情形，更無不自耕作而任令荒蕪之情，是本件應無耕地三七五減租條例
    第十六條第一項及第二項前段之適用。再者，上訴人己○○、辛○○、丁○○及
    甲○○等四人未能繼續耕作，係因土庫北路進行道路拓寬工程時原本承租之土地
    大部分均被徵收，並非上訴人己○○、辛○○、丁○○及甲○○等四人不願繼續
    耕作，顯屬不可抗力之因素；而上訴人戊○○、庚○○之土地目前仍種植有作物
    ，並無繼續一年不為耕作之情形，且戊○○在市地重劃前雖於所耕作之土地蓋有
    耕作用之農舍，但一小部分房舍遭徵收，除將遭拆除之房舍略加整修外，其餘未
    被徵收之土地仍繼續作為農業之用。是本件被上訴人主張依據兩造耕地租賃契約
    書第七條第四款及耕地三七五減租條例第十七條第一項第四款規定終止契約亦屬
    無據等語，資為抗辯。上訴人丙○○則以：目前伊所有坐落系爭土地上之建物均
    為日據時期之農舍所翻修者，且於兩造八十三年一月一日訂立租約即已存在，並
    非伊於訂約後始加以增建。又所租的土地都被徵收了，目前只剩下原審判決測量
    圖的部分等語置辯。
四、按，承租人應自任耕作，並不得將耕地全部或一部租於他人，承租人違反前項規
    定時，原訂租約無效，得由出租人收回自行耕作或另行出租，耕地三七五減租條
    例第十六條第一項、第二項分別定有明文。而所謂承租人應自任耕作，係指承租
    人應以承租之土地供自己從事耕作之用而言，如承租人以所承租之土地轉租或借
    與他人使用或交換耕作，或建築房屋居住或供其他非耕作之用而擅自變更用途，
    均不在自任耕作之列，即違反耕地三七五減租條例第十六條第一項之規定，而構
    成同條第二項所定原訂租約無效之原因。本件被上訴人主張前開上訴人等承租被
    上訴人公司所有如原判決附表所示之土地，簽訂有耕地租賃契約，嗣上開土地經
    市地重劃後，尚餘如原判決附圖所示之土地，被上訴人以因上訴人等人有不自任
    耕作之情事，兩造間之租約無效為由，經申請高雄市政府耕地租佃委員會調處未
    果等情，有高雄市政府之移送函與相關資料在卷可稽，並為上訴人所不爭執，自
    堪信為真實。至被上訴人主張上訴人於系爭土地上有擅自變更用途而在前開土地
    上興建房屋以供居住，或無正當理由不自任耕作而任之荒蕪，或在系爭土地上堆
    置雜物之事實，則為上訴人所否認，並以前開情詞置辯。經查：
（一）上訴人己○○於坐落高雄市○○區○○段二小段五八九地號如原判決附圖所示
      Ｆ部分，建有門牌號碼高雄市○○區○○路一二○號，鋼筋水泥造三層樓房乙
      棟，該棟房屋右側除搭有鐵架外，另有二棟磚造平房；而前開三層樓房，除供
      開設百利葬儀社外，亦供上訴人己○○之子女居住使用，磚造平房其中一棟供
      己○○之母居住，另一棟則由己○○自行居住使用。上訴人辛○○於同地號土
      地上如原判決附圖所示Ｅ部分，建有門牌號碼高雄市○○區○○路一三○號之
      鋼筋水泥造三層樓房乙棟，供其與家人共同居住。上訴人甲○○於同地號土地
      上如原判決附圖所示Ｄ部分，建有無門牌號碼之二層鐵皮屋乙棟，目前雖堆置
      農具及桌椅，惟即將供其母居住。上訴人丁○○於同地號土地上如原判決附圖
      所示Ｃ部分，建有門牌號碼高雄市○○區○○路一三八號之鋼筋水泥造二層樓
      房，供其與母親共同居住。上訴人丙○○則於同地號土地上如原判決附圖所示
      Ｂ部分，建有門牌號碼高雄市○○區○○路一四八號之鐵皮屋乙棟，目前由其
      居住使用，且目前並無耕作等情，業經上開上訴人己○○、辛○○、丁○○、
      甲○○、丙○○等人於原審勘驗現場時自陳屬實，有勘驗筆錄及現場照片在卷
      可稽（見原審卷第一七四～一七六、一八一～一八八頁）。按佃農在承租耕地
      上固允許有農舍存在，然所謂農舍，乃以便利耕作專供放置農具而設，並不以
      解決佃農家族實際居住問題為目的，上訴人己○○、辛○○、丁○○、甲○○
      、丙○○等人所建造上開房屋，既已或設立葬儀社，或用以供上訴人與其家人
      居住，則顯與農舍有別，其顯有擅自變更用途之積極之不自為耕作情事甚明，
      是上訴人己○○、辛○○、丁○○、甲○○、丙○○等人以所建係農舍供自行
      居住之用云云為抗辯，殊無足採。
（二）次按耕地租賃，以支付地租而耕作他人之農地為要件，所謂耕作，指目的在定
      期（按季或按年）收穫而施人工於他人土地以栽培農作物而言（最高法院六十
      三年台上字第一二一八號判例意旨參照）。上訴人戊○○於坐落高雄市○○區
      ○○段二小段五八九地號土地如原判決附圖所示Ａ部分，及同小段五九三地號
      土地如原判決附圖所示Ｃ部分，於原審勘驗時固有種植絲瓜及苦瓜，有勘驗筆
      錄及現場照片在卷可參。惟查在此之前，高雄市政府耕地租佃委員會委員鄧崑
      正、林太山、柯國榮等人會同兩造於八十八年四月十三日至現場會勘結果，土
      庫段二小段五八八、五九二地號土地為道路；同小段五八九地號土地為尚有經
      修建之房屋，同小段五九三地號土地則種植龍眼一棟、香蕉四叢及原為牛舍舊
      建築乙棟，其餘部分為空地據承租人陳述為原有建物已拆除後之現況等情，有
      高雄市政府耕地租佃委員會八十八年第三次會議調處租佃爭議案件議程表，及
      同年六月二十四日所攝之現場照片附卷足憑（見原審卷第九～十四、一二六頁
      ）。則上訴人戊○○所承租之上開土地，在高雄市政府耕地租佃委員會委員會
      勘現場時，既無如原審勘驗時所見種植之絲瓜及苦瓜等作物，則該絲瓜及苦瓜
      等作物，顯非上訴人戊○○自承租系爭土地後即加種植，用以定期收穫之作物
      ，殆可認定。又上訴人戊○○於第三十三期市地重劃前，於其承租之前開二筆
      土地上，確建有房屋，而該房屋依其外觀觀之，可供人居住並無問題，亦有被
      上訴人提出之照片二幀附卷可證，是上訴人戊○○辯稱其所承租之土地，現仍
      為耕作之用，且其並無變更系爭土地用途等語，即無可採。
（三）上訴人庚○○承租之高雄市○○區○○段二小段五九三地號土地如原判決附圖
      所示Ｂ部分土地上，堆置有垃圾，又該土地固有數株香蕉及龍眼樹一棵，惟該
      香蕉及龍眼樹乃訴外人黃狗所種植等情，亦經上訴人庚○○於原審勘驗現場時
      自陳在卷，有原審勘驗筆錄與附圖及現場照片在卷可稽，上訴人庚○○於原審
      勘驗現場時，就其所承租之上開土地於經徵收後，尚餘之土地現位於何處，自
      陳毫不知情（見同上勘驗筆錄），而其地上之數株香蕉及龍眼樹一棵依其情形
      觀之，顯非農業耕種用途（見原審卷第一八七頁照片），又非庚○○所種，足
      見其辯稱其所承租之土地，現仍為耕作之用等語，實無可採。又上訴人庚○○
      承租之上開土地，於第三十三期市地重劃前，即有蓋建物，且其先祖自日據時
      代即已居住並設籍該地之情，有高雄市政府租佃委員會八十八年第一次、第三
      次會議調處程序筆錄、八十六年第一次會議調解程序筆錄、戶籍謄本、陳情書
      附卷足按，是上開建物非屬農舍，而係供人居住之房舍，殆無疑義。上訴人庚
      ○○既將上開其所承租之土地，擅自興建屋舍，則其顯然業已擅自變更土地用
      途而有積極之不自為耕作之情事，自可認定。
五、綜據上述，上訴人於承租之如原判決附圖所示之土地上，分別興建房屋以供居住
    、或無正當理由不自任耕作，依前開說明，自屬耕地三七五減租條例第十六條第
    一項規定之不自任耕作之情形。從而，被上訴人依同條例第十六條第二項之規定
    ，主張系爭租約無效，並依民法第七百六十七條之規定，請求上訴人己○○、辛
    ○○、甲○○、丁○○、丙○○、戊○○分別將上訴人等現所占用如原判決附圖
    所示第五八九地號上編號依序為Ｆ、Ｅ、Ｄ、Ｃ、Ｂ、Ａ部分，請求上訴人戊○
    ○、庚○○分別將第五九三地號上編號Ｃ、Ｂ部分土地上之地上物除去並回復原
    狀後，將系爭土地交還被上訴人，核屬有據，應予准許。原審據此為上訴人敗訴
    判決，並無違誤，上訴意旨求予廢棄改判，非有理由，應予駁回。
六、據上論結，本件上訴為無理由，依民事訴訟法第四百四十九條第一項、第七十八
    條、第八十五條第一項前段，判決如主文。
中      華      民      國    九十二    年      五      月      十四    日
                                      臺灣高等法院高雄分院民事第五庭
~B1審判長法官  蔡明宛
~B2法      官  曾錦昌
~B3法      官  林健彥
右為正本係照原本作成。
如對本判決上訴，須於判決送達後二十日內向本院提出上訴狀，其未表明上訴理由者
，應於上訴後二十日內向本院提出上訴理由書（均須按他造當事人之人數附繕本）。
上訴時應提出委任律師或具有律師資格之人之委任狀，並依附註條文規定辦理。
中      華      民      國    九十二    年      五      月     十五     日
~B法院書記官  葉淑華
附註：
民事訴訟法第四百六十六條之一：
對於第二審判決上訴，上訴人應委任律師為訴訟代理人，但上訴人或其法定代理人具
有律師資格者，不在此限。
上訴人之配偶、三親等內之血親、二親等內之姻親，或上訴人為法人、中央或地方機
關時，其所屬專任人員具有律師資格並經法院認為適當者，亦得為第三審訴訟代理人。
第一項但書及第二項情形，應於提起上訴或委任時釋明之。


司法院資訊處製作；財團法人民間司法改革基金會備份。
